【裁判字號】    91,自,27
【裁判日期】    920623
【裁判案由】    妨害農工商
【裁判全文】
臺灣屏東地方法院刑事判決                            九十一年度自字第二七號
    被      告  己○○
    自  訴  人  戊○○
    輔  佐  人  丁○○
右列被告因妨害農田水利等案件，經自訴人提起自訴，本院判決如左：
    主  文
己○○無罪。
    理  由
一、自訴意旨略以：被告己○○係坐落屏東縣高樹鄉○路○段舊大路關小段一一八之
    二地號土地所有權人；自訴人戊○○則係同地段一一八之二號土地所有權人，兩
    地相鄰，因自訴人於民國六十五年七月間向前所有權人梁宗和購買系爭土地時，
    誤認出售土地之範圍為地籍圖上所示Ａ部分土地（現種植水芋）；而被告於六十
    八年七月間向其前手所有權人陳順丁買受系爭土地時，亦誤認其買賣之土地範圍
    為地籍上所示Ｂ部分土地（現種植檳榔），是以自訴人與被告歷年並非依土地登
    記簿上所載之地籍範圍耕作，而係各依前手所買受、繼受之範圍繼續耕作。緣被
  告於買受上述土地後，於同年將其耕作之土地範圍內劃分一條農路出售於相鄰同
    地段第一一九、一二○地號土地所有權人乙○○之父等二人，供其農事通路使用
    ，範圍如地籍圖為所示Ｃ部分土地，嗣於八十九年二月間乙○○等人將Ｃ部分之
    農路路基填高並舖設柏油路面，因自訴人所耕作之Ａ部分土地，歷年排水均須利
    用此低矮農路流往自訴人耕作Ｂ部分土地排水，乙○○填高及舖設柏油路面後，
    若無構築埋設地下水管之涵管，農田排水將無法順利渲洩，農作物勢必無法正常
    生長，是以乙○○等人填高農路之時即徵得被告之同意，在Ｃ部分土地農路下埋
    設二支地下水泥涵管以利排水。另自訴人於八十九年二月間亦以電話徵得被告之
    同意，在農路下又埋設六支水泥涵管以利排水，詎料埋設水泥涵管約二年後，被
    告於九十一年五、六月間，未經徵得自訴人之同意，竟意圖損害自訴人農事上水
    利設施，以水泥將先前乙○○及自訴人所埋設水泥涵管封死，讓水流無法渲洩及
    造成六個水泥涵管之功用喪失（另外二支水泥涵管毀損部分未據乙○○告訴）。
    因認被告涉犯刑法第二百五十二條之妨害農事水利罪，同法第三百五十四條之毀
    損器物罪嫌云云。
二、按犯罪事實應依證據認定之，無證據不得推定其犯罪事實；不能證明被告犯罪或
    其行為不罰者，應諭知無罪之判決，刑事訴訟法第一百五十四條、第三百零一條
    第一項分別定有明文。而刑事訴訟法上所謂認定犯罪事實之證據，係指足以認定
    被告確有犯罪行為之積極證據而言，該項證據自須適合於被告犯罪事實之認定，
    始得採為斷罪資料，最高法院二十九年上字第三一０五號著有判例。又認定犯罪
    事實所憑之證據，無論係直接證據或間接證據，其為訴訟上之證明，須於通常一
    般之人均不致有所懷疑，而得確信其為真實之程度者，始得據為有罪之認定，倘
    其證明尚未達到此一程度，而有合理之懷疑存在，復無其他調查途徑可尋，法院
    即應為無罪之判決，最高法院七十六年台上字第四九八六號著有判例。
三、自訴人認被告涉有前開妨害農事水利罪嫌及毀損器物罪嫌，無非係以證人乙○○
    、甲○○及丙○○之證詞，並提出土地登記謄本、現場照片數幀、現場圖及行政
    院農業委員會所編印「芋之栽培」影本一份等，資為論據。
四、訊據被告堅決否認有何妨害農事水利罪嫌及毀損器物罪嫌等犯行，辯稱：自訴人
    沒有經我的同意就埋設六支水泥涵管，自訴人的芋田可以從左右兩側排水溝渠排
  水，不必經埋設的水泥涵管排水，如果遇到大雨，每個人的排水都不順暢並不是
    只有他的問題。自訴人靠近我的土地通往排水溝的涵洞我不會將他堵住。自訴人
    芋田排水經過我的檳榔園，因為太多水會造成檳榔落果，我事後發現就將水泥涵
    管封住，並沒有通知自訴人等語。
五、妨害農事水利罪部分
  (一)依被告與自訴人所耕作前述土地之地勢高低情形，現場東方的土地較西方土地勢
    高，排水及灌溉設施係由東流向西方，自訴人所種植水芋之土地（即Ａ部分土地
    ）在被告所栽種檳榔（即Ｂ部分土地）東方，地勢較被告為高。自訴人所耕作芋
    田因地勢高低不一，以田埂分為二塊芋田（以下以芋田一、芋田二稱之；芋田二
    地勢高於芋田一），而相鄰芋田之東方有檳榔園（即勘驗現場圖所示Ｄ部分土地
    ），該處檳榔園與自訴人芋田間以水泥田埂相區隔，該處檳榔園之排水及灌溉均
    未利用在旁的農田水利會所設灌溉溝渠，亦未直接流入自訴人之芋田，而係流入
    自訴人所自設南、北側各一條灌溉溝渠；距北方自訴人所設灌溉溝渠上方約六公
    尺處雖有農田水利會所設置灌溉溝渠一條，但因地勢較高自訴人無法利用之排水
    ，但仍可利用北方私設灌溉溝渠排水及灌溉；而南方緊鄰自訴人所設私設灌溉溝
    渠旁另有一條農田水利會所設置灌溉溝渠，自訴人在芋田二附近將南側農田水利
    所設置灌溉溝渠鑿開，並將水源引入南側私設灌溉溝渠內作為芋田灌溉使用，南
    側私設灌溉溝渠至Ｃ部分土地（即乙○○等人所舖設道路）附近，有鑿開農田水
    利會所有灌溉溝渠坑洞一處，可將南側私設灌溉溝渠之水排進入農田水利會所設
    溝渠流經被告之檳榔園（即Ｂ部分土地）排出。而自訴人在南、北兩側所私設灌
    溉溝渠與芋田間，分別設有三處及四處排水孔，可將芋田之積水排入私設南北兩
    條溝渠，並流經被告檳榔園（即Ｂ部分土地）而排出等事實，有本院九十二年五
    月十六日現場勘驗筆錄、勘驗現場圖二張及現場照片二十七幀附卷（見本院審理
    卷第一百二十四頁至第一百六十二頁）可稽，復與證人即屏東農田水利會管理師
    賴新鴻於本院審理時所證述：自訴人的芋田如果沒有遇到颱風或豪雨時，平時排
    水僅憑其所私設南、北兩側兩條之灌溉溝渠就可將積水排除，自訴人如在兩側的
    灌溉溝渠多設排水孔，芋田的排水會更順利。若是遇到颱風或豪雨時，芋田的積
    水必須等下游土地排完後才有辦法，但就整體高樹鄉○○段○○路關小段附近土
    地若遇到颱風或豪雨時，大約須要一到二天才能排得掉，在颱風或豪雨期間自訴
    人的芋田的積水即使經過被告的檳榔園排水，也是需要一到二天的時間才將積水
    排掉等語（見本院審理筆錄第五十二頁反面至第五十四頁）在卷甚詳，復有其所
    提出勘驗現場地圖一紙及現場照片六張可佐。可見被告所辯稱被告芋田之積水依
    南北兩側溝渠即可排水，不須經過伊檳榔園之詞，自有所本，所言應堪採信。
  (二)自訴人事後再提出九十二年六月七日下大雨時，自訴人芋田東側之檳榔園（即勘
    驗現場圖所示Ｄ部分土地）雨水漫過水泥田埂而順勢流進其芋田，係因被告堵死
    其所埋設六支水泥涵管造成積水不退，並提出照片四幀為證云云。惟查臺灣地區
    於九十二年五月間至六月十日間，適逢梅雨鋒面南移，南部地區持續下著滂沱大
    雨，其中屏東地區於九十二年六月七日降雨量創下單日高達三百多公厘，豪雨造
    成多處農田汪洋一片，農作物受損嚴重之事實，迭據媒體廣為傳播，為眾人所周
    知之事實。而本件自訴人與被告所耕種之土地，面對單日雨量高達三百多公厘之
    雨豪侵襲，勢與屏東地區多數農田命運相同，難逃積水不退農作泡水之災害。揆
    諸其原因，係肇因於單日雨水過於集中、雨量過鉅及灌溉溝渠一時無法渲洩所致
    ，並非被告封住自訴人所有六支水泥涵管所造成水患，此與前述證人賴新鴻前揭
    所證稱高樹鄉○○段○○路關小段附近所土地若遇到颱風或豪雨時，積水均須要
    一到二天才能排離等語相契合。故不得以豪雨天災所造成屏東地區多數農田受損
    之極端情況，即遽以論以被告妨害農事水利之犯行。
  (三)自訴人雖另指訴被告將其南側自設灌溉溝渠之靠近被告土地附近通過農田水利會
    溝所鑿涵洞及旁邊水管涵管堵住，致使東側檳榔園（即勘驗現場圖所示Ｄ部分土
    地）向西流下之水無法渲洩淹沒芋田云云。惟此不僅為被告所否認，且依本院於
    九十二年五月十六日上午到上述土地現場勘結果，並未發現該處涵洞及旁邊水管
    涵管有遭人為堵住之情事，有前開現場勘驗筆錄、勘驗現場圖二張及現場照片數
    幀附卷（見本院審理第一百二十四頁至第一百六十二頁）可稽。是自訴人所指訴
    上情，並未舉出證據以實其說，自難採為不利於被告論罪之依據。
六、損壞器物罪部分
    雖自訴人指訴：伊於八十九年二月間，曾以電話與己○○聯絡取得其同意埋設水
    泥涵管，但未言明埋設數量云云。惟依證人即屏東縣高樹鄉調解委員會委員丙○○於本院審理中證述：九十年六月間在調解委會調解室，自訴人聲請調解要求被
    告留五個排水管排水使用，被告只同意留四個水泥涵管，不同意自訴人埋設五個
    水泥涵管，雙方調解不成立就散會，調解時沒有聽見被告曾提及事先同意自訴人
    去埋設水泥涵管，是自訴人跟我說被告同意伊去埋設水泥涵管等語（見本院審理
    筆錄第一七七頁至第一七八頁）在卷甚詳外，復與另一調解委員即證人甲○○到
    庭所證稱之情節大致相符（見本院審理筆錄第一七七頁至第一七八頁），可見自
    訴人所指訴埋設六支水泥涵管經被告同意一節，並無證據以實其說。另被告辯稱
    伊檳榔結果期間泡水易造成落果之事實，此不僅為自訴人所是認（見本院審理筆
    錄第一二九頁反面及第一七九頁）無訛，復經證人即被告之弟鍾鄰賢及證人丙○○到庭證稱（見本院審理筆錄第一二九頁反面及第一百七十八頁）屬實。依此，
    自訴人既事先未經被告同意自行埋設水泥涵管，將芋田內之積水排入被告檳榔園
    內，被告為防止檳榔落果，雖未先通知自訴人將水泥涵管移除，即以水泥及石塊
    封住六支水泥涵管，並使其功用喪失，被告行為雖有可議之處，但核其本意應係
    出於防止其檳榔因泡水落果造成損失所為，並非有何毀損自訴人所有水泥涵管之
    故意。此參酌被告僅封住在渠土地上六支水泥涵管尾端，分別僅有○點五公尺至
    ○點三公尺不等長度，並非將原本長度有二點四公尺之涵管完全封閉之情形益明
    。有本院審理筆錄第一二頁之勘驗筆錄及第一四六頁至第一四七頁之所附勘驗照
    片可資相佐。是被告前揭所為，未具毀損之故意，故不得該罪論科甚明。
七、綜上論述，自訴人並無從提出任何事證，以資證明被告涉有妨害農事水利罪及毀
    損罪之犯行，自難遽以上開罪行相繩，此外，復查無其他積極證據足資證明被告
    有何不法之犯行，其前揭犯罪應屬不能證明，揆諸首揭規定及判例意旨，爰為無
    罪判決之諭知。
據上論斷，應依刑事訴訟法第三百四十三條、第三百零一條第一項，判決如主文。
中      華      民      國    九十二    年      六      月    二十三    日
                                臺灣屏東地方法院刑事第五庭
                                    法  官   楊萬益
右正本證明與原本無異。
如不服本判決應於收受本判決送達後十日內向本院提出上訴書狀，其未敘述上訴理由
者，並得於提起上訴後十日內向本院補提理由書狀（均須按他造當事人之人數附繕本
 ）「切勿逕送上級法院」
                                    書記官   呂坤宗
中    華    民    國     九十二      年      七      月       二      日


司法院資訊處製作；財團法人民間司法改革基金會備份。
